【裁判字號】    97,竹小,404
【裁判日期】    971028
【裁判案由】    返還消費借貸款
【裁判全文】
臺灣新竹地方法院民事小額判決         97年度竹小字第404號
原      告  臺灣新光商業銀行股份有限公司
                        、27.
法定代理人  丙○○
原      告  新光行銷股份有限公司
法定代理人  乙○○
共      同
訴訟代理人  甲○○
被      告  丁○
上列當事人間請求返還消費借貸款事件，本院於民國97年10月14
日辯論終結，判決如下：
    主  文
被告應給付原告臺灣新光商業銀行股份有限公司新臺幣壹萬陸仟
元，及自民國九十五年九月二十日起至清償日止，按年利率百分
之二十計算之利息。
被告應給付原告新光行銷股份有限公司新臺幣貳萬肆仟元，及自
民國九十七年九月十七日起至清償日止，按年利率百分之五計算
之利息。
訴訟費用新臺幣壹仟元由被告負擔。
本判決得假執行。
    事實及理由
甲、程序方面
    按訴狀送達後，原告不得將原訴變更或追加他訴，但擴張或
    減縮應受判決事項之聲明者，不在此限，民事訴訟法第255
    條第1項第3款定有明文。查本件原告新光行銷股份有限公司
    （原名誠泰行銷股份有限公司，以下稱新光行銷公司）起訴
    時，原係聲明請求被告應給付原告新光行銷公司新台幣（以
    下同）24,000元，及自民國（以下同）94年10月20日起至清
    償日止，按年息百分之20計算之利息。嗣原告新光行銷公司
    於97年10月14日言詞辯論期日時，將聲明變更為被告應給付
    原告新光行銷公司24,000元，及自起訴狀繕本送達之翌日（
    即97年9月17日）起至清償日止，按年利率百分之5計算之利
    息，核係屬單純減縮應受判決事項之聲明，於法尚無不合，
    自應准許。
乙、實體方面
一、原告起訴主張：被告於日前向顛峰電信股份有公司（以下簡
    稱顛峰公司）購買電信商品，且委由原告新光行銷公司向原
    告臺灣新光商業銀行股份有限公司（原名誠泰商業銀行股份
    有限公司，以下簡稱新光銀行）辦理分期貸款，雙方簽訂有
    消費性商品貸款契約，並約定借款金額為48,000元，借款期
    間為自94年4月19日起至96年4月19日止，且應依年金法分24
    期每期償還2,000元，如未依約支付期付款致任一期付款逾
    期繳款時，應自逾期日起按年利率百分之20計算遲延利息，
    借款人遲付期付款之總額達5分之1或任一期付款遲延30日以
    上時，申請人即喪失期限利益，全部債務視為到期，詎被告
    自94年9月19日即未依約清償，計尚積欠借貸本金40,000元
    未予償還，而被告既未依約給付分期款項，自已喪失分期利
    益，應將尚所積欠之款項全數清償，惟屢經催討均未獲置理
    。又上開債務經原告新光行銷公司向原告新光銀行代償部分
    欠款24,000元後，依據民法第312 條規定，在代償範圍內取
    得債權人權利，為此以起訴狀繕本之送達作為債權讓與之通
    知，並聲明：(一)被告應給付原告新光銀行16,000元，及自94
    年9月20日起至清償日止，按年利率百分之20計算之利息。
    (二)被告應給付原告新光行銷公司24,000元，及自起訴狀繕本
    送達之翌日（即97年9月17日）起至清償日止，按年利率百
    分之5計算之利息。
二、被告則以：伊雖有與誠泰商業銀行股份有限公司（以下簡稱
    誠泰銀行）簽訂系爭消費性商品貸款約定書，並尚積欠前開
    款項迄未清償，惟伊並未曾與原告新光銀行簽約，亦未積欠
    原告新光銀行或原告新光行銷公司任何款項，再者，伊當時
    係向巔峰公司申購手機服務，始向誠泰銀行辦理系爭貸款事
    宜，惟巔峰公司業已倒閉，並未能再提供電信服務，則原告
    向伊訴請返還消費借貸款，實有違誠信原則等語，資為抗辯
    。並聲明：原告之訴駁回。
三、得心證之理由：
(一)查原告主張之前開事實，業據其提出與所述相符之系爭契約
    之申請書、消費性商品貸款約定書、消費性貸款債權移轉證
    明書及繳款明細表等件為證，而被告對於確曾簽訂系爭申請
    書及消費性商品貸款約定書，且尚積欠誠泰銀行前開貸款迄
    未清償之事實並不否認，惟辯稱伊係向誠泰銀行申辦貸款，
    並非原告新光銀行或原告新光行銷公司，又因巔峰公司業已
    倒閉，則原告向伊請求返還消費借貸款顯有違誠信原則云云
    。是本件所應審究之爭點在於：1.原告新光銀行是否為系爭
    消費性商品貸款契約之當事人？2.原告向被告請求清償系爭
    消費借貸款是否有違誠信原則？
(二)原告新光銀行是否為系爭消費性商品貸款契約之當事人？
    經查，原告新光銀行原名為誠泰銀行，嗣經經濟部於95年1
    月2日以經授商字第09501000220號核准變更名稱為新光銀行
    ，此有原告新光銀行之台北市政府營利事業登記證及原告新
    光銀行股份有限公司變更登記表等件附卷可稽，足認誠泰銀
    行與原告新光銀行之法人人格同一，則原告新光銀行當屬系
    爭消費性商品貸款契約之當事人，是被告辯稱其係與誠泰銀
    行簽訂系爭消費性商品貸款契約，並向誠泰銀行系爭貸款，
    核與原告新光銀行無涉云云，顯係所有誤會，尚非足採。
(三)原告向被告請求清償系爭消費借貸款是否有違誠信原則？
    按行使權利，履行義務，應依誠實及信用方法，民法第148
    條第2項定有明文。經查，依系爭契約申請書及系爭消費性
    商品貸款契約書之約定內容足悉，被告購買電信商品之契約
    相對人為巔峰公司，原告並非該買賣契約之當事人，僅係基
    於原告新光行銷公司與巔峰公司之合作關係，接受巔峰公司
    客戶之委託而代為向原告新光銀行辦理貸款，於原告新光銀
    行核撥貸款後，巔峰公司對被告之買賣價金請求權即移轉予
    原告新光銀行，再依系爭契約申請書約定事項第3條約定：
    「申請人及連帶保證人同意並授權誠泰商業銀行，得於特約
    商（經銷商）備齊各項撥款文件並經審核無誤後，逕行將准
    貸款撥付誠泰行銷股份有限公司指定之帳戶內，再由誠泰行
    銷股份有限公司轉撥入特約商（經銷商）指定之帳戶內，絕
    無異議。倘因此發生損失或事故，均願自負全責，概與誠泰
    商業銀行及誠泰行銷股份有限公司無涉，且本項撥款委任非
    經誠泰商業銀行之同意，不得持任何理由撤銷。」、第7條
    約定：「申請人及連帶保證人對前揭貸款之金額、相關費用
    、撥款日期等事宜願均悉數承認，並同意不得以申請人與特
    約商（經銷商）間之法律關係存在與否或其他任何事由（如
    商品之瑕疵擔保）對抗誠泰商業銀行及誠泰行銷股份有限公
    司。」及系爭申請表背面消費性商品貸款契約書第13條約定
    ：「借款人及連帶保人同意，不以其對經銷商之任何債權向
    貴行主張抵銷，一切有關商品（標的物）之瑕疵擔保、保固
    、保證、售後服務或其他契約上之責任，仍應由經銷商負責
    ；貴行或本人委託之誠泰行銷股份有限公司，均對借款人與
    經銷商之法律關係（包括但不限於買賣關係），不負任何責
    任。」等各該約定，更明確約明被告與巔峰公司間及被告與
    各該原告間契約關係均係各自獨立，固然系爭買賣契約與被
    告及原告新光銀行間之消費借貸契約具有經濟上之同一性，
    而為具有關聯性之契約，惟於法律尚未明文規定之前，基於
    債之相對性原則，被告就各別契約所生之權利義務關係，仍
    僅得對其契約相對人而為主張。況被告於與巔峰公司訂定系
    爭買賣契約時，本可選擇以其他方式繳費，尚非必以向原告
    新光銀行辦理貸款之方式為之，若被告不以申辦貸款之方式
    繳款，則當巔峰公司發生倒閉無法繼續提供電信服務之情事
    ，其風險仍應由被告自行承擔，並由被告自行向巔峰公司主
    張權利，準此，被告原應承擔之風險，自不因現以貸款方式
    繳納，而轉由原告新光銀行及受讓系爭債權之原告新光行銷
    公司承擔，至巔峰公司對被告有關買賣商品之瑕疵擔保責任
    或不完全給付責任，當仍存在巔峰公司與被告之間，被告亦
    不得執與巔峰公司間買賣契約之抗辯事由，對抗消費借貸及
    債權讓與契約之當事人即原告新光銀行及原告新光行銷公司
    。復系爭契約申請表所約定由被告委託原告新光行銷公司向
    原告新光銀行申辦消費性商品貸款及繳付貸款本息、及由原
    告新光銀行核撥貸款予巔峰公司以清償被告應付系爭商品之
    買賣價金各項，實屬現代社會為謀便捷之交易方式之一，就
    當事人間之權利義務並無失衡之處。至於被告與巔峰公司就
    系爭商品所成立者為買賣契約關係，此與被告與原告新光銀
    行間之消費借貸契約，乃不同之法律關係，則系爭申請表及
    系爭消費性商品款契約書上所約定被告同意不得以其與巔峰
    公司間買賣契約關係對抗原告新光銀行之約款，亦與債之相
    對性原則相符。是以，核諸系爭契約申請書及系爭消費性商
    品貸款契約書之各該約定條款，均難認有何違反誠信原則之
    情事，則原告新光銀行依系爭消費借貸契約，及原告新光行
    銷公司自原告新光銀行受讓部分債權後，依消費借貸及債權
    讓與之法律關係，請求被告清償尚積欠之系爭消費借貸款，
    均難認有何違反誠信原則可言，是被告抗辯巔峰公司業已倒
    閉，則原告向伊請求返還系爭消費借貸款，顯有誠信原則云
    云，顯非足取。
(四)按稱消費借貸者，謂當事人一方移轉金錢或其他代替物之所
    有權於他方，而約定他方以種類、品質、數量相同之物返還
    之契約。又借用人應於約定期限內，返還與借用物種類、品
    質、數量相同之物，民法第474條第1項、第478條前段分別
    定有明文。次按債權之讓與，非經讓與人或受讓人通知債務
    人，對於債務人不生效力，民法第297條第1項前段規定明確
    。查被告向原告新光銀行借款48,000元，尚餘40,000元及利
    息予未清償之事實，已如前述，嗣經原告新光行銷公司代為
    清償24,000元後受讓該部分消費借貸債權，並以起訴狀繕本
    之送達為債權讓與之通知而生債權讓與之效力。從而，原告
    依據被告與原告新光銀行間之消費性商品貸款契約、消費借
    貸及債權讓與之法律關係，請求被告給付原告新光銀行16,0
    00元，及自94年9月20日起至清償日止，按年利率百分之20
    計算之利息，及請求被告給付原告原告新光行銷公司24,000
    元，及自起訴狀繕本送達之翌日即97年9月17日起至清償日
    止，按年利率百分之5計算之利息，為有理由，應予准許。
四、本件係小額訴訟事件為被告敗訴之判決，爰依職權宣告假執
    行，並於判決時確定訴訟費用額。
五、本件判決基礎已臻明確，兩造其餘攻擊防禦方法及訴訟資料
    經本院斟酌後，核與判決結果不生影響，爰無一一論述之必
    要，併此敘明。
六、據上論結，本件原告之訴為有理由，依民事訴訟法第436條
    之23、第436條第2項、第78條、第436條之19第1項、第436
    條之20，判決如主文。
中    華    民    國    97    年    10    月    28    日
                  新竹簡易庭    法  官  高敏俐
以上正本係照原本作成。
如對本判決上訴，非以其違背法令為理由不得為之，且須於判決
送達後20日內以上訴狀記載上訴理由向本院提出上訴狀。
中    華    民    國    97    年    10    月    28    日
                                書記官  黎秀娟


司法院資訊處製作；財團法人民間司法改革基金會備份。
